臺灣士林地方法院民事判決
110年度訴字第686號
原      告  郭約翰  
被      告  郭陳幼娥
訴訟代理人  蔡文玲律師
            郭玲珠  
上列當事人間請求返還不當得利事件，本院於民國111年2月21日
言詞辯論終結，判決如下：
    主      文
原告之訴及假執行之聲請均駁回。
訴訟費用由原告負擔。
    事實及理由
壹、程序部分：
　　按訴狀送達後，原告不得將原訴變更或追加他訴。但擴張或
    減縮應受判決事項之聲明者，不在此限，民事訴訟法第255
    條第1項第3款定有明文。原告起訴聲明：被告應給付原告新
    臺幣（下同）112,008元，及自民國110年1月26日起至返還
    房屋租金之日止按月給付4,667元；願供擔保，請准宣告假
    執行（見本院110年度士簡調字第135號卷【下稱士簡卷】第
    9頁）。嗣迭經變更聲明，最終求為：被告應給付原告289,9
    80元，及自110年1月26日起至系爭房屋不再出租為止，按月
    給付4,833元；願供擔保，請准宣告假執行（見士簡卷第45
    頁、第63頁、本院卷第48頁、第100頁、第146頁）。查原告
    前揭變更，屬擴張應受判決事項之聲明，揆諸前揭規定，應
    予准許。
貳、實體部分：
一、原告主張：被告為其母，其父郭謙幫於103年8月3日死亡，
    遺有門牌號碼臺北市○○區○○○路0段00巷0號房屋（下稱系爭
    房屋）由兩造及其他繼承人等共6人共同繼承，原告就系爭
    房屋潛在應有部分為1/6。被告多年來均私占系爭房屋出租
    每月所得租金收入29,000元，惟原告未同意其單獨收益全部
    租金，爰依民法第179條規定，訴請被告給付起訴日回溯5年
    內所收取之租金總計289,980元（計算式：29,000元*1/6*12
    月*5年=289,980元）；又系爭房屋承租人已承租多年未有間
    斷、亦無發生將來可能無人承租之特別情事，應可預期被告
    未來可繼續收取租金，故併請求被告應按月給付原告每月租
    金4,833元（計算式：29,000元*1/6=4,833元），爰依民法
    第179條不當得利法律關係起訴請求等語。並聲明：被告應
    給付原告289,980元，及自110年1月26日起至系爭房屋不再
    出租為止，按月給付4,833元；願供擔保，請准宣告假執行
    。
二、被告則以：其與配偶郭謙幫育有5名子女，子女各自婚嫁後
    ，郭謙幫即以系爭房屋出租收益，作為郭謙幫與被告之生活
    費。嗣郭謙幫死亡後，系爭房屋雖辦妥繼承登記，惟租金仍
    由被告收取，除被告以外之其餘子女均無異議。又系爭房屋
    既為郭謙幫全體繼承人公同共有，則原告未得其餘繼承人同
    意起訴，於法不合；原告未曾取得系爭房屋占有，亦無從行
    使該屋使用收益權利。縱原告主張有理，惟系爭房屋屬被告
    與郭謙幫之婚後財產，依夫妻剩餘財產分配，由被告先得半
    數，餘始屬遺產，原告就系爭房屋潛在應有部分為1/12。另
    原告就系爭房屋歷年地價稅、房屋稅及修繕費用亦應依比例
    分擔，被告就此部分支出金額總計228,473元（被告誤繕為2
    28,373元），就原告潛在應有部分應分擔之數額，主張抵銷
    等語。並聲明：原告之訴及假執行之聲請均駁回；如受不利
    之判決，願供擔保，請准予宣告免為假執行。
三、原告主張被告為其母，其父郭謙幫於103年8月3日死亡，遺
    有系爭房屋由兩造及其他繼承人等共6人共同繼承，目前仍
    登記為公同共有；系爭房屋目前由被告出租並收取租金等情
    ，有系爭房屋登記簿謄本在卷可稽（見士簡卷第52至54頁）
    ，復為被告所不爭執，均堪信為真實。
四、原告依不當得利法律關係請求被告給付如聲明所載數額，被
    告則以前詞置辯，茲說明如下：
　㈠按繼承人自繼承開始時，除本法另有規定外，承受被繼承人
    財產上之一切權利、義務，但權利、義務專屬於被繼承人本
    身者，不在此限；繼承人對於被繼承人之債務，以因繼承所
    得遺產為限，負清償責任；民法第1148條定有明文。經查：
    郭謙幫早在91年間即已將系爭房屋出租，有原告所提之租賃
    契約在卷可稽（見士簡卷第24至33頁），原告復主張系爭房
    屋自2、30年前出租後，租賃關係即不曾間斷（見士簡卷第6
    3頁筆錄），是以被告主張郭謙幫生前於子女各自婚嫁後，
    即以系爭房屋出租收益作為郭謙幫與被告之生活費，應可採
    信。則郭謙幫與被告間自有「以郭謙幫所有之系爭房屋出租
    收益做為被告生活開銷費用」之合意存在，是以郭謙幫對被
    告即負有該項債務，且該部分之權利、義務並非專屬於郭謙
    幫本身，則於郭謙幫死亡後，繼承人即承受該部分之債務。
    是以原告繼承郭謙幫就系爭房屋之權利後，即負有將系爭房
    屋出租收益供做被告生活費用之義務，被告收取系爭房屋租
    金尚非無法律上原因，則原告依不當得利法律關係請求被告
    按原告應繼分比例給付系爭房屋出租收益，並無理由。
　㈡縱認郭謙幫對被告並未負有前揭債務，惟按共有物之管理，
    除契約另有約定外，應以共有人過半數及其應有部分合計過
    半數之同意行之，但其應有部分合計逾三分之二者，其人數
    不予計算；該項規定，於公同共有準用之。民法第第820條
    第1項、第828條第2項分別定有明文。又稱委任者，謂當事
    人約定，一方委託他方處理事務，他方允為處理之契約；民
    法第528條復有明定。經查：系爭房屋為郭碧珠、郭玲珠、
    郭瓊珠、余欣怡及兩造公同共有，有系爭房屋登記簿謄本附
    卷足憑（見士簡卷第48至50頁），而郭碧珠、郭玲珠、郭瓊
    珠、余欣怡等4人均已同意被告將系爭房屋出租並收取租金
    ，亦有同意書存卷可參（見本院卷第54至60頁）。而被告將
    系爭房屋出租，屬共有物之管理行為，其既已得前揭共有人
    同意，其等人數及潛在應有部分均已逾半數，是被告將系爭
    房屋出租之管理行為，自屬有效，其對於第三人之外部關係
    ，亦屬有權收取租金之人。又共有人中之1人依民法820條第
    1項所為管理行為，與其他同意該管理行為之共有人內部關
    係，自有委任合意，而屬民法第528條所定之委任關係；至
    其與其他不同意該管理行為之共有人內部關係，因該管理行
    為業已對該不同意之人發生效力，其等內部關係，亦應類推
    適用民法第528條以下委任關係相關規定。是以，本件被告
    依共有物多數決所為之管理行為而收取之租金，對原告而言
    ，亦非無法律原因，是原告依民法第179條不當得利法律關
    係請求被告給付前揭租金收益，亦屬無據。
五、綜上所述，原告依民法第179條規定，請求被告給付289,980
    元，及自110年1月26日起至系爭房屋不再出租為止，按月給
    付4,833元，為無理由，應予駁回。原告之訴既經駁回，其
    假執行之聲請亦已失所附麗，應併予駁回之。
六、本件事證已臻明確，兩造所提其餘攻擊防禦方法及證據，經
    本院審酌後，核與本件判決結果不生影響，爰不一一論述，
    附此敘明。
七、訴訟費用負擔之依據：民事訴訟法第78條。
中　　華　　民　　國　　111 　年　　3 　　月　　9 　　日
                  民事第三庭  法  官  陳菊珍
以上正本係照原本作成。 
如對本判決上訴，應於判決送達後20日內向本院提出上訴狀，若
委任律師提起上訴者，應一併繳納上訴審裁判費，否則本院得不
命補正逕行駁回上訴。
中　　華　　民　　國　　111 　年　　3 　　月　　9 　　日
                              書記官  張淑敏